【裁判字號】    99,訴,531
【裁判日期】    991215
【裁判案由】    侵權行為損害賠償
【裁判全文】
臺灣臺南地方法院民事判決               99年度訴字第531號
原      告  黃俊豪
訴訟代理人  彭大勇律師
            林士龍律師
被      告  鄭瑞娟
            蔡尚儒
上列當事人間請求損害賠償事件，本院於民國99年12月1日言詞
辯論終結，判決如下：
    主      文
被告鄭瑞娟、蔡尚儒各應給付原告新臺幣壹拾伍萬元，及均自民
國九十九年四月三十日起至清償日止，按週年利率百分之五計算
之利息。
原告其餘之訴駁回。
訴訟費用新臺幣貳萬零捌佰元，由被告鄭瑞娟、蔡尚儒各負擔壹
仟伍佰陸拾元，其餘由原告負擔。
本判決原告勝訴部分得假執行。但被告鄭瑞娟、蔡尚儒如於假執
行標的物拍定、變賣或其他財產權假執行程序終結前，各以新臺
幣壹拾伍萬元為原告預供擔保，得免為假執行。
原告其餘假執行之聲請駁回。
    事實及理由
一、原告主張：
（一）原告與被告鄭瑞娟於民國91年1月26日結婚 （業已於99年
      10月20日 經本院以99年度婚字第305號判決離婚），二人
      於婚後感情不睦，自94年5月間起即分居迄今。
（二）被告鄭瑞娟於婚姻關係存續中，與被告蔡尚儒多年來互動
      親密，平日不論生活、工作、外出用餐、逛街、購物均經
      常在一起，甚至可能在外租屋同居，原告與被告鄭瑞娟於
      96年間就離婚事件進行調解時，被告蔡尚儒均陪同被告鄭
      瑞娟出席，被告二人間已關係匪淺。被告二人復於98年10
      月31日相偕至臺東遊玩，當日凌晨4時許先進入某間PUB喝
      酒，5時許吃完早餐後，隨即於早上6時許共同投宿於正一
      汽車旅館，原告於98年11月2日上午6時許會同警方進入該
      汽車旅館之703號房間內， 當場發現被告二人同睡於一張
      床上，當時被告鄭瑞娟僅著黑色短袖上衣與黑色內褲，被
      告蔡尚儒全身赤裸，被告二人當日顯有通姦之情；縱認被
      告二人之行為不構成通姦，被告鄭瑞娟與非配偶關係之被
      告蔡尚儒同床共枕，二人間確有不當之交往，顯已逾越一
      般已婚女子與男子正常社交之程度，原告之家庭生活圓滿
      和諧已嚴重受侵害。
（三）被告二人間上開不當交往之行為，不法侵害原告基於配偶
      關係之身分法益，且情節重大，爰依民法第184條第1項前
      段、第195條第1項、第3項規定， 請求被告各賠償原告慰
      撫金新台幣（下同）1百萬元。並聲明求為判決：(一)被告
      應各自給付原告1百萬元，及自起訴狀繕本送達翌日起至
      清償日止，按週年利率5%計算之利息。(二)願供擔保，請准
      宣告假執行。
二、被告則以：
（一）被告鄭瑞娟與被告蔡尚儒早於婚前即以乾姊弟相稱，已為
      原告所知悉，被告二人之關係可比手足親屬，偶爾碰面相
      聚或以機車搭載前往購買便當，彼此間並無親密之踰矩舉
      止，更未曾在外租屋同住，二人之關係合於現今社會一般
      男女異性正常往來分寸，被告蔡尚儒與被告鄭瑞娟一起至
      臺南市安南區調解委員會進行調解，係因臺灣臺南地方法
      院檢察署偵辦原告與訴外人鄭宜婷之通姦案件時，原告請
      求該案移付調解，並向臺灣臺東地方法院檢察署對被告二
      人提出通姦告訴，臺南地方法院檢察署檢察官建議被告蔡
      尚儒一併參與調解，原告所稱被告蔡尚儒陪同被告鄭瑞娟
      出席原告與被告鄭瑞娟離婚事件之調解，係刻意隱瞞扭曲
      之詞。
（二）又被告鄭瑞娟與被告蔡尚儒於98年10月31日雖共同前往臺
      東與友人聚會，但並非共同投宿於正一汽車旅館，被告鄭
      瑞娟本借住於友人住處，98年11月2日凌晨 因友人有事，
      遂至被告蔡尚儒投宿之上開旅館703號房間內 暫時睡覺休
      息，被告鄭瑞娟入睡時，被告蔡尚儒衣著完整、尚未入睡
      ，被告二人間並無任何通姦之行為。 原告於98年11月2日
      上午9時許夥同 訴外人李明賢、蘇炳誠、黃國維、許少宸
      等人至正一汽車旅館， 於警方到場前即強行撬開703號房
      門進入，趁被告蔡尚儒熟睡時褪去其身上所著衣褲，並將
      之攜離房間至房外車輛藏放，再對被告二人拍照，假稱被
      告蔡尚儒全身赤裸與被告鄭瑞娟同睡一床，原告之主張均
      非事實；而原告等人以侵入住宅及妨害自由之不法方式取
      得取得照片，已侵害被告之隱私權，不足作為認定被告二
      人有侵害婚姻配偶身分法益行為之證據。
（三）被告二人間並未通姦，亦未有任何踰越正常男女社交程度
      之不當行為，並聲明求為判決：(一)原告之訴及假執行之聲
      請均駁回。(二)如受不利判決，願供擔保，請准宣告免為假
      執行。
三、得心證之理由：
（一）被告間是否有逾越男女正常交往之不當行為？
    (一)本件原告主張被告鄭瑞娟於婚姻關係存續中，與被告蔡尚
      儒互動親密，原告與被告鄭瑞娟於96年間就離婚事件進行
      調解時，被告蔡尚儒均陪同被告鄭瑞娟出席，被告二人間
      確實關係匪淺，並提出原告委託徵信社所拍攝之照片30張
      為憑（見本院卷第77頁至第82頁）；被告雖不否認二人間
      有所互動，但否認有何不當之男女交往行為。查上開照片
      之內容，雖有被告鄭瑞娟與被告蔡尚儒共同用餐、於路上
      同行、共同進入電梯內、及被告蔡尚儒騎乘機車搭載被告
      鄭瑞娟之畫面，然被告二人間並未有任何牽手、身體接觸
      等親密動作，至多僅可證明被告二人間有一定程度之情誼
      ，惟尚不足以證明二人間有親密互動。又原告主張其與被
      告鄭瑞娟就離婚事件進行調解時，被告蔡尚儒陪同均被告
      鄭瑞娟出席等情，縱屬真實，仍不足證明被告二人之上述
      行為已踰越現今社會男女正常交往之分際，亦不足證明被
      告二人間有侵害原告配偶身分法益之不法行為。
    (二)原告復主張被告二人於98年10月31日相偕至台東遊玩，當
      日凌晨4時許 先進入某間PUB喝酒，5時許吃完早餐後，隨
      即於早上6時許共同投宿於正一汽車旅館， 被告二人間關
      係匪淺，並提出委託徵信社所拍攝之照片6張為憑 （見本
      院卷第84頁）；被告固不否認曾相偕至台東等情，惟否認
      有何不當之男女交往行為，並以前揭情詞置辯。經查上開
      照片之內容，畫面上尚可見其他友人在場，可知被告二人
      並非單獨至PUB喝酒 及早餐店吃早餐，照片內容雖可見被
      告蔡尚儒之汽車駛進正一汽車旅館，惟無法證明被告鄭瑞
      娟當日與被告蔡尚儒共同投宿於該旅館，尚難證明被告二
      人間有不正當之男女交往關係。
    (三)原告又主張被告二人於98年11月1日至2日共同投宿正一汽
      車旅館之703號房間內， 二人間顯有通姦行為，縱未構成
      通姦，但被告鄭瑞娟僅著黑色短袖上衣與黑色內褲，被告
      蔡尚儒則全身赤裸，二人同睡於一張床上，亦已踰越正常
      男女交往應有之分際。被告抗辯被告二人間並未有通姦之
      情事，被告蔡尚儒亦非全身赤裸與被告鄭瑞娟同睡，其身
      上所著之衣物係原告等人進入房間所褪去，原告對被告二
      人提出之妨害家庭刑事告訴，業經臺灣臺東地方法院檢察
      署檢察官以98年度偵字第2305號為不起訴處分，更足認被
      告二人間並無任何通姦或不正當之男女交往行為。查：
      1.原告主張被告二人於98年11月1日至2日間，於上開旅館
        房間內有通姦行為，因其並未提出其他可證明被告二人
        於當日發生性行為之證據以實其說，是原告此部分主張
        ，尚難採信。
      2.原告復主張其於98年11月2日上午6時許進入上開汽車旅
        館之703號房間內時， 被告鄭瑞娟僅著黑色短袖上衣與
        黑色內褲，被告蔡尚儒則全身赤裸，二人同睡於一張床
        上乙節，業據原告提出錄影翻拍照片12張為憑（見本院
        卷第27頁至28頁）；被告雖不否認前揭照片之真實，惟
        以前揭照片係原告等人於當日 強行撬開上開旅館之703
        號房間房門進入後，趁被告蔡尚儒熟睡時褪去其身上所
        著衣褲，並將之攜離房間至房外車輛藏放，再對被告二
        人拍照所取得，原告等人侵入住宅及恐嚇之行為，業經
        臺灣臺東地方法院檢察署檢察官以98年度偵字第2305號
        、99年度偵字第821號提起公訴， 是原告以侵入住宅及
        妨害自由之不法方式所取得之上開照片，已侵害被告之
        隱私權，不得作為認定本案事實之證據云云，資為抗辯
        。查：
        (1)按訴訟權之保障與隱私權之保護，兩者有發生衝突可
          能，如因侵害隱私權而取得之證據，或以不法方式取
          得之證據，法院應否以欠缺證據能力，予以排除問題
          ，在民刑事訴訟程序應以分別看待，持不同之審查標
          準。且民事訴訟程序，對立之兩造立於公平地位，於
          法院面前為權利之主張與防禦，證據之取得與提出，
          並無不對等情事，較無因司法權之強大作用可能造成
          之弊端，因此證據能力之審查密度，應採較寬鬆態度
          ，非有重大不法情事，否則不應任意以證據能力欠缺
          為由，為證據排除法則之援用。再按證據禁止之審查
          ，其標準主要為誠信原則與法規範目的，而利益衡量
          則為其方法，在通姦或破壞婚姻事件應注意其事件特
          殊性，亦即，在此等案例中，涉及被害人之家庭圓滿
          期待權、配偶權及為實現其權利保護之證明權，與被
          指通姦或相姦者之隱私權、通訊自由、住宅自由、財
          產權及肖像權等權利間之衝突。實體法既承認夫妻於
          婚姻關係存續中有家庭圓滿期待權、配偶權，又依社
          會現實情況，妨害他人婚姻權益之不法行為，常以隱
          秘方式為之，並因隱私權、住居權受保護之故，被害
          人舉證極度不易。在此前提下，當不法行為人之隱私
          權、住居權與被害人之訴訟權發生衝突時，兩者間應
          為一定程度之調整，並應容許一定程度之不貞蒐證權
          。準此以解，以侵害隱私權之方式而取得之證據排除
          方面，即應視證據之取得，是否符合比例原則以定。
        (2)原告等人固未得被告之同意，即強行進入上開汽車旅
          館之703號房間內蒐證， 其蒐證方式雖已侵害被告之
          隱私權；然原告獲悉被告二人同赴台東，且於當日凌
          晨同住於上開汽車旅館房間內，已有被告二人於其內
          通姦之合理懷疑，原告尚非無故進入上開房間內，且
          有急迫之情事。又配偶就妨害家庭案件蒐證時，因妨
          害家庭之行為人通常選擇於夜間及配偶無居住權之室
          內實行不法行為，如須待有偵查權之公務員到來，配
          偶即難以即時取得證據以盡其舉證之責，是原告等人
          未經同意強行進入房間內蒐證，雖侵害被告之隱私權
          ，核其方式尚符合必要性原則。再者，被告之隱私權
          與原告取得證據之訴訟上法益均應受保護，基於妨害
          家庭案件取得證據之困難性與急迫性，原告取得證據
          之訴訟上法益，應較被告為不法行為時之隱私權更值
          得被維護，權衡其手段目的，並未過度造成被告隱私
          權之侵害，而符合相當性原則，即應認原告提出上開
          證據以實其說，並未違反比例原則。是被告抗辯原告
          前揭提出之錄影翻拍相片不得採為證據云云，尚難憑
          採。
        (3)綜上，原告前揭提出之錄影翻拍相片，得採為不利被
          告二人之證據。
      3.被告復抗辯被告蔡尚儒並非全身赤裸與被告鄭瑞娟同睡
        一床，係原告等人進入房間後，趁被告蔡尚儒熟睡時褪
        去其身著之衣物，才開始錄影拍攝云云。惟查當時情況
        ，原告等人進入上開旅館房間時，被告蔡尚儒即全身赤
        裸與被告鄭瑞娟同睡於一張床上，直到原告等人於拍攝
        過程中大喊「抓姦」，被告二人始慢慢轉醒，此有原告
        所提出之上開錄影畫面連續翻攝照片為憑。是被告辯稱
        蔡尚儒身上所著衣物係於熟睡中遭原告等人進入房間後
        趁其熟睡脫去云云，僅屬被告臆測之詞，已難採信。況
        衡情當日原告一行數人強行進入房間後，竟能保持安靜
        ，復趁機脫去被告蔡尚儒身上含貼身內衣褲在內之所有
        衣物，且完全未驚擾被告蔡尚儒，而被告蔡尚儒直至原
        告等人大喊「抓姦」始轉醒發現上情，殊難想像！是被
        告上開臆測，實有違常情。而被告亦未能提出其他證據
        以實其說。是被告此部分抗辯，實不足採。
      4.被告另抗辯被告鄭瑞娟並非與被告蔡尚儒共同投宿於上
        開汽車旅館，係因當日無法借住於友人住處，而暫時於
        被告蔡尚儒於上開汽車旅館之房間內睡覺休息，其入睡
        時被告蔡尚儒尚未入睡云云。惟查，縱被告抗辯屬實，
        然被告鄭瑞娟當時係有配偶之人，此亦為被告蔡尚儒所
        明知，被告鄭瑞娟於凌晨借住被告蔡尚儒之房間，已有
        未洽，更可預見被告蔡尚儒隨後亦將於該床上入睡，仍
        僅著上衣內褲睡於被告蔡尚儒之床上，被告二人間就同
        睡於一床實已達成共識。依目前社會通念，上開行為即
        已逾越一般已婚女子與男子正常社交之程度。
    (四)綜上所述，被告二人間之上開不當交往行為，已破壞原告
      與被告鄭瑞娟基於婚姻關係所生之家庭生活園滿和諧，致
      使原告處於難堪之境地，而屬侵害原告基於配偶關係之身
      分法益之不法行為，且情節重大，應堪認定。
（二）原告得否對原告請求侵權行為之損害賠償？
    (一)按故意或過失不法侵害他人之權利者，負損害賠償責任。
      故意以背於善良風俗之方法，加損害於他人者亦同；不法
      侵害他人之身體、健康、名譽、自由、信用、隱私、貞操
      ，或不法侵害其他人格法益而情節重大者，被害人雖非財
      產上之損害，亦得請求賠償相當之金額。其名譽被侵害者
      ，並得請求回復名譽之適當處分；前二項規定，於不法侵
      害他人基於父、母、子、女或配偶關係之身分法益而情節
      重大者，準用之。民法第184條第1項、第195條第1項、第
      3項分別定有明文。 再按婚姻係以夫妻之共同生活為其目
      的，配偶應互相協力保持其共同生活之圓滿安全及幸福，
      而夫妻互守誠實，係為確保其共同生活之圓滿安全及幸福
      之必要條件，故應解為配偶因婚姻契約而互負誠實之義務
      ，配偶之一方行為不誠實，破壞共同生活之圓滿安全及幸
      福者，即為違反因婚姻契約之義務而侵害他方之權利，亦
      有最高法院55年台上字第2053號判例意旨可參。
    (二)被告鄭瑞娟與被告蔡尚儒間上開不當交往之情形，已踰越
      一般已婚女子與非配偶之異性間正常社交之程度，足以破
      壞原告與被告鄭瑞娟間之婚姻關係，令原告處於難堪之境
      地。且被告二人之行為已侵害原告維持婚姻共同生活圓滿
      、安全及幸福之權益，亦屬情節重大，已如前述。揆諸上
      開法條及判例意旨，原告據此請求被告就非財產上之損害
      請求慰撫金，即屬有據，應予准許。
    (三)按慰藉金之賠償須以人格權遭遇侵害，使精神上受有痛苦
      為必要，其核給之標準固與財產上損害之計算不同，然非
      不可斟酌雙方身分資力與加害程度，及其他各種情形核定
      相當之數額， 此有最高法院51年台上字第223號判例意旨
      可參。經查原告係大學畢業，目前從事業務工作，每月收
      入約6萬元，96年、97年所得分別為1,006,326元及816,45
      8 元，名下有2筆投資； 被告鄭瑞娟係大專畢業，之前在
      夜市擺攤，目前兼職從事美容指甲保養工作，96年、97年
      所得分別為4,939元及29,128元，名下無財產； 被告蔡尚
      儒係大專畢業，之前為臨時工，目前無業，96年、97年無
      所得，名下有2輛汽車， 有稅務電子閘門財產所得調件明
      細表在卷可稽（見本院卷第42至53頁）。本院審酌被告二
      人明知被告鄭瑞娟係有配偶之人，仍於凌晨衣著不整同睡
      於一張床上，其行為顯已逾越正常男女之社交程度，對原
      告基於配偶之身分法益侵害甚大，造成原告難堪；惟原告
      與被告鄭瑞娟分居已長達四、五年，分居期間內夫妻間感
      情破裂，婚姻關係早已名存實亡，為雙方所不爭執，原告
      請求被告各賠償慰撫金1百萬元，尚屬過高。 應以被告各
      賠償原告15萬元，較為適當；原告逾此範圍之請求，即屬
      無據。
（三）結論：被告二人不法侵害原告基於配偶關係之身份法益，
      情節重大，致原告受有精神上之痛苦， 原告依民法第184
      條第1項前段、第195條第1項、第3項規定，請求被告各賠
      償慰撫金15萬元， 及起訴狀繕本送達被告翌日即99年4月
      30日起至清償日止，按週年利率5%計算之利息，為有理由
      ，應予准許。逾此範圍之請求，為無理由，應予駁回。
四、本件判決基礎已臻明確，兩造其餘攻擊防禦方法與舉證，經
    審核結果，均不能動搖該基礎，且與本件事實之認定無涉，
    自無庸一一贅述，附此敘明。
五、按共同訴訟人，按其人數，平均分擔訴訟費用，但共同訴訟
    人於訴訟之利害關係顯有差異者，法院得酌量其利害關係之
    比例，命分別負擔；法院為終局判決時，應依職權為訴訟費
    用之裁判；又各當事人一部勝訴，一部敗訴者，其訴訟費用
    ，由法院酌量情形，命兩造以比例分擔或命一造負擔，或命
    兩造各自負擔其支出之訴訟費用， 民事訴訟法第85條第1項
    、第87條第1項、第79條分別定有明文。 本件原告之訴為一
    部有理由，一部無理由，經核訴訟費用為20,800元，爰命被
    告應各負擔1,560元，其餘由原告負擔。
六、兩造均陳明願供擔保以代釋明，聲請宣告假執行或免為假執
    行，就原告勝訴部分，因係命給付之金額未逾50萬元，依民
    事訴訟法第389條第1項第5款之規定， 應依職權宣告假執行
    ，而被告此部分免為假執行之聲請，經核尚無不合，爰酌定
    相當之擔保金額宣告之。至於原告敗訴部分，該部分假執行
    及免為假執行之聲請，均已失所附麗，均不應准許。
七、據上論結，本件原告之訴，為一部有理由，一部無理由。依
    民事訴訟法 第79條、第85條第1項、第87條第1項、第389條
    第1項第5款、第392條第2項、第3項，判決如主文。
中    華    民    國    99    年    12    月    15    日
                          臺灣臺南地方法院民事第二庭
                                法  官  王 獻 楠
上為正本，係照原本作成。
如不服本判決，應於本判決送達後20日內提出上訴狀（須按他造
當事人之人數附繕本）。如委任律師提起上訴者，應一併繳納上
訴審裁判費。
中    華    民    國    99    年    12    月    15    日
                                書記官  李 鎧 安

司法院資訊處製作；財團法人民間司法改革基金會備份。
